ACORDAO-COMPLETO-2422341

ACÓRDÃO 2130/2020 ATA 30/2020 - PLENÁRIO

VISTOS, relatados e discutidos estes autos de Relatório de Levantamento realizado no Dnit, tendo por objeto as obras de duplicação e obras de artes especiais da rodovia BR-101/RJ;
	ACORDAM os Ministros do Tribunal de Contas da União reunidos em sessão Plenário, ante as razões expostas pelo Relator, em:
	9.1. considerar atendida a determinação constante no item 9.12.1 do Acórdão 1054/2011-TCU-Plenário;
	9.2. dar ciência desta decisão ao Departamento Nacional de Infraestrutura de Transportes; 
	9.3. encerrar o presente processo nos termos do art. 169, inciso V, do Regimento Interno.

Levantamento nas obras de duplicação e obras de artes especiais da rodovia BR-101/RJ

Departamento Nacional de Infraestrutura de Transportes; Superintendência Regional do Dnit no Estado do Rio de Janeiro.

3. Responsáveis: Alberto Gomes Morais (XXX.920.797-XX); Arnaldo Pinho Rodrigues (XXX.150.577-XX); Arysson Siqueira Silva (XXX.235.057-XX); Carioca Christiani Nielsen Engenharia S A (40.450.769/0001-26); Consorcio Carioca / Serveng / S.A Paulista (08.465.949/0001-79); Departamento de Estradas de Rodagem do Estado do Mato Grosso do Sul (03.983.939/0001-01); Eduardo Backheuser (XXX.865.967-XX); Fernando Luiz Correia (XXX.890.587-XX); Georges Ibrahim Andraos Filho (XXX.290.671-XX); Hideraldo Luiz Caron (XXX.497.930-XX); Jair Sarmento da Silva (XXX.354.500-XX); Luis Munhoz Prosel Junior (XXX.516.676-XX); Luiz Alberto Paixão (XXX.032.867-XX); Marcelo Cotrim Borges (XXX.943.407-XX); Maria Vitoria de Gamboa e Castro Ferreira Viana (XXX.446.677-XX); Mauro Barbosa da Silva (XXX.290.291-XX); Miguel Dario Ardissone Nunes (XXX.613.227-XX); Roberto Jose Teixeira Gonçalves (XXX.831.847-XX); Rodrigo Antônio Ribeiro Costa (XXX.267.907-XX); Wanderson Lopes da Silva (XXX.014.556-XX).

13.1. Ministros presentes: José Mucio Monteiro (Presidente), Walton Alencar Rodrigues, Benjamin Zymler, Augusto Nardes, Aroldo Cedraz, Raimundo Carreiro, Ana Arraes, Bruno Dantas e Vital do Rêgo (Relator).
13.2. Ministros-Substitutos presentes: Marcos Bemquerer Costa, André Luís de Carvalho e Weder de Oliveira.

ACORDAO-COMPLETO-2476578

Acórdão de Relação 1079/2021 - Plenário

Acórdão de Relação

Carioca Christiani Nielsen Engenharia w outro

TRF-2

Carioca Christian Nielsen Engenharia S/A e outros

Carioca Christian Nielsen Engenharia S.A e outro

VITAL DO RÊGO

Adoto como relatório a instrução produzida por auditor da Secretaria de Fiscalização de Infraestrutura Rodoviária e de Aviação Civil (peça 193) a qual contou com a anuência de seu dirigente (peça 194) , transcrita a seguir com os ajustes de forma pertinentes:
1. Trata-se de processo versando sobre levantamento de auditoria de conformidade realizada na Superintendência Regional do Departamento Nacional de Infraestrutura de Transportes no Estado do Rio de Janeiro, no período compreendido entre 18/05/2009 e 24/07/2009, tendo por objeto as obras de duplicação e obras de arte especiais da rodovia BR-101/RJ, no subtrecho compreendido entre Santa Cruz (Km 385,8) e Itacuruçá (Km 411,96) , e no acesso ao Porto de Sepetiba (Porto de Itaguaí) no Km 403,5 da mesma rodovia, em andamento à época (peça 1, pp. 29-121) .
HISTÓRICO
2. O processo já foi instruído anteriormente, verificando-se a primeira instrução em 30/11/2009 (peça 2, pp. 68-128) , seguindo-se as instruções realizadas em 5/10/2010 (peça 5, pp. 3-60) , em 12/9/2012 (peça 64) , em 31/10/2013 (peça 128) e em 17/10/2014 (peça 170) . 
3. Para melhor entendimento inicia-se o histórico processual pela transcrição dos itens 5 a 17 da instrução à peça 64:
5.  Durante o levantamento de auditoria do Fiscobras 2009, foram identificados indícios de irregularidades graves que ensejaram a oitiva prévia do DNIT e das empresas contratadas.
6.  Dentre as irregularidades apontadas no relatório, destacamos as seguintes:
 a) ausência de detalhamento de custos e critérios de medição para os serviços de "instalação de canteiro" e "mobilização/desmobilização" no Edital 0518/08-07 (peça 1, p. 74 a 77) ; e
 b) indícios de duplicidade nos valores previstos de canteiro e de mobilização/desmobilização.
7.  Conforme descrito à peça 5, p. 3, no período transcorrido entre a contratação das obras, em 2006, e a aprovação do projeto executivo, em 2009, o projeto básico foi amplamente alterado. Reduziu-se o escopo do contrato original, que passou a abranger apenas as obras de duplicação (fase 1) . Foram suprimidos os serviços de restauração, sinalização, passarelas, acesso ao Porto de Itaguaí, dentre outros. Apesar da redução do objeto contratual, o valor do Contrato TT-227/2006 foi incrementado, passando de R$ 142.934.987,85 para R$ 178.598.203,07, em virtude de aditivos de serviços decorrente da citada alteração de projeto básico.
8.  Ainda, para evitar a extrapolação do limite de aditivos previsto no art. 65, § 1º da Lei 8.666/1993, realizou-se novo processo licitatório para execução dos serviços de restauração remanescentes (fase 2) . Da concorrência, sagrou-se vencedor, novamente, o consórcio Carioca/Serveng/S.A. Paulista, que firmou, em 1/6/2009, o Contrato TT-267/09, no valor de R$ 66.432.847,27 (data-base: mai/08) .
9.  Assim, o Contrato TT-267/09 (fase 2) refere-se ao remanescente de obra do Contrato TT-227/2006 (fase 1) , como já afirmado por este Tribunal à peça 6, p. 34.
10.  Portanto, o ponto central do segundo assunto tratado no parágrafo 6 desta instrução foi o pagamento dos itens "instalação do canteiro" e "mobilização e desmobilização" da segunda etapa das obras de adequação do trecho rodoviário - Santa Cruz a Mangaratiba - na BR-101, no Estado do Rio de Janeiro. A construtora vencedora do certame da segunda etapa foi a mesma da primeira etapa, ao passo que foi constatada, em auditoria, a existência de canteiro único utilizado nas duas fases da obra. A construtora iniciou a segunda fase antes do término da primeira e, em agravante para análise do fato, não houve detalhamento em projeto dos itens integrantes desses serviços na segunda fase nem comprovação de execução dos mesmos.
11.  Foram ouvidos os interessados que, em resumo, para justificar os valores pagos, seguiram os argumentos da necessidade de ampliação do canteiro construído no primeiro contrato, para suportar a ambos, e da necessidade de mobilização adicional em virtude do acréscimo de serviços. Na análise desses argumentos, entendeu a unidade técnica que essas irregularidades permaneceram pendentes de esclarecimentos. Esta unidade se fundamentou, dentre outros aspectos, nos que se seguem abaixo:
 a) a administração não pode pagar por serviços que não tenham sido executados (peça 2, p. 82) .
 b) a contratada já contava com canteiro anterior instalado (peça 2, p. 82) .
 c) o consórcio não apresentou desconto significativo no orçamento do novo contrato (TT-267/2009-00) (peça 2, p. 82 e 83) .
 d) o demonstrativo de custos apresentado pela contratada, e referendado pelo Dnit para justificar o pagamento do item de instalação de canteiro e mobilização de pessoal e equipamentos não comprovado, possuía inconsistências em virtude da inclusão de serviços já constantes no LDI (Lucro e Despesas Indiretas) e porque os quantitativos e valores nele citados eram inconsistentes, se comparados ao mesmo serviço de obra semelhante, além de ter sido confeccionado de forma a abarcar todos os recursos que seriam disponibilizados caso uma empresa distinta vencesse o certame (peça 2, p. 83, 84 e 116) .
12.  Com base no relatório da unidade técnica, este Tribunal determinou medida cautelar de retenção de valores e nova oitiva dos envolvidos, conforme trecho do Acórdão 3025/2009-TCU-Plenário, abaixo:
9.1.1. abstenha-se de efetuar pagamentos das parcelas restantes dos serviços de "instalação de canteiro" e "mobilização e desmobilização" do Contrato TT-267/2009-00, e encaminhe ao Tribunal, no prazo de 30 (trinta) dias, estudo acerca da pertinência ou não do pagamento desses itens do contrato (Achado 3.7) ;
13.  O Dnit apresentou planilha de custos, confeccionada pelo consórcio, com valores para mobilização de pessoal e equipamentos, ampliação e manutenção de canteiros (peça 3, p. 101 a 103) .
14.  Na análise da planilha de custos entregue, opinou esta unidade técnica em receber parcialmente o estudo, a favor da contratada, no sentido de remunerar a manutenção de canteiro pelo tempo que se sucedeu ao contrato da fase 1 (peça 5, p. 13) .
15.  A partir dessa manifestação, no Acórdão 1054/2011-TCU-Plenário determinou-se à Superintendência do Dnit no Estado do Rio de Janeiro - Dnit/RJ o que se segue:
9.12.1. em face da retenção cautelar determinada pelo subitem 9.1.1 do Acórdão 3025/2009-TCU-Plenário e do valor considerado devido a título dos serviços de "instalação de canteiro" e "mobilização/desmobilização" no âmbito do Contrato TT-267/2009, ou seja, R$ 909.508,43 (dividido em duas parcelas de R$ 454.754,21) , adote providências para a glosa definitiva do valor R$ 1.544.562,85, relativamente aos serviços pagos não executados, decorrente da diferença entre o valor indevidamente pago na primeira medição do contrato e aquele realmente devido ao consórcio contratado, autorizando a utilização do saldo remanescente para pagamento do valor devido referente à segunda parcela dos mencionados serviços (R$ 454.754,21) ;
16.  Posteriormente, o consórcio entrou com pedido de reexame com diversas solicitações referentes ao assunto em pauta que, após análise, foi negado no mérito, conforme item 9.1 do Acórdão 1379/2012-TCU-Plenário, e encaminhado o voto do Ministro relator como fundamento, conforme item 9.2 deste.
17.  Finalmente, o consórcio interpôs embargos de declaração em face do Acórdão 1379/2012-TCU-Plenário.
4. Por meio do Acórdão 303/2013-TCU-Plenário, da relatoria do Ministro Valmir Campelo, o Tribunal rejeitou os embargos de declaração (peça 84) .
5. Em 17/6/2013, o responsável Rodrigo Antônio Ribeiro Costa comunicou ao Tribunal a "impossibilidade momentânea" de recolher a multa imposta por meio do Acórdão 1054/2011-TCU-Plenário, da relatoria do Ministro José Jorge, tendo em vista a Ação Desconstitutiva da Ato Administrativo nº 0041768-14.2012.4.02.5101, de sua autoria e movida contra a União, como se verifica à peça 117, recebida na então Secex-RJ em 10/7/2013.
6. Em 17/10/2013, o responsável Arnaldo Pinho Rodrigues, por sua vez, requereu (peça 125) o cancelamento da multa imposta por meio do Acórdão 1054/2011-TCU-Plenário. Despacho do Secretário-Geral de Controle Externo em 1º/11/2013 (peça 131) negou recebimento ao pleito em vista da preclusão consumativa prevista no art. 278, §3º do Regimento Interno do TCU, considerando que o recorrente já havia formalizado pedido de reexame em 9/6/2011 sobre a mesma questão, negado por meio do Acórdão 1379/2012-TCU-Plenário, da relatoria do Ministro Valmir Campelo (peça 6, p.41) . O responsável foi cientificado por meio do Ofício 0723/2013-TCU/SecobRodovia, de 4/11/2013 (peça 137) recebido em 2/12/2013 conforme Aviso de Recebimento à peça 139.
7. Atestado de Caráter Definitivo do Julgado (peça 145) concluiu que o Acórdão 1054/2011-TCU-Plenário transitou em julgado em 10/07/2012 em relação ao responsável Rodrigo Antônio Ribeiro Costa e que os responsáveis Arnaldo Pinho Rodrigues, Arysson Siqueira Silva e Wanderson Lopes da Silva estavam efetuando pagamento das multas que lhes foram impostas. Na mesma peça, firmada no âmbito da então SecobRodovia, se propôs a constituição de processo de cobrança executiva em relação ao Sr. Rodrigo Antônio Ribeiro Costa. 
EXAME TÉCNICO
8. Feita a contextualização, resta verificar se houve atendimento à determinação constante do item 9.12, especificamente quanto ao subitem 9.12.1 do Acórdão 1054/2011-TCU-Plenário, nos seguintes termos (peça 5, pp. 141-144) :
9.12. determinar à Superintendência do Dnit no Estado do Rio de Janeiro - Dnit/RJ, com fundamento no art. 251, caput, do Regimento Interno do Tribunal de Contas da União, que:
9.12.1. em face da retenção cautelar determinada pelo subitem 9.1.1 do Acórdão 3025/2009-TCU-Plenário e do valor considerado devido a título dos-serviços de "instalação de canteiro" e "mobilização/desmobilização" no âmbito do Contrato TT-267/2009, ou seja, R$ 909.508,43 (dividido em duas parcelas de R$ 454.754,21) , adote providências para a glosa definitiva do valor R$ 1.544.562,85, relativamente aos serviços pagos não executados, decorrente da diferença entre o valor indevidamente pago na primeira medição do contrato e aquele realmente devido ao consórcio contratado, autorizando a utilização do saldo remanescente para pagamento do valor devido referente à segunda parcela dos mencionados serviços (R$ 454.754,21) ;
9.12.2. em futuros certames, aceite a execução de serviços semelhantes aos previstos em projeto para comprovação de capacitação técnico-profissional, conforme disposto no art. 30, § 1°, inciso I, da Lei n° 8.666/1993;
9.12.3. nos próximos certames, abstenha-se de vedar injustificadamente o somatório de atestados para execução de serviços complementares, conforme a Instrução de Serviço/DG n° 004, de 31103/2009;
9.12.4. nos próximos certames, atente para a disposição do art. 6°, inciso IX, alínea "r', da Lei n° 8.666, de 1993, de modo que os quantitativos contratuais espelhem efetivamente os quantitativos estabelecidos no projeto básico, fazendo constar do respectivo procedimento administrativo as respectivas memórias de cálculo;
9. No item 9.1.1 do Acórdão 3025/2009-TCU-Plenário, também da relatoria do Ministro José Jorge, o TCU havia determinado à Superintendência Regional do Dnit no Estado do Rio de Janeiro Dnit/RJ que se abstivesse de realizar pagamentos referentes aos serviços de "instalação de canteiro" e "mobilização e desmobilização" no Contrato TT-267/2009-00 (peça 2, pp. 193-197) :
9.1. com fundamento no art. 71, inciso XI, da Constituição Federal c/c art. 45 da Lei nº 8.443, de 1992, determinar, cautelarmente, à Superintendência Regional do Dnit no Estado do Rio de Janeiro Dnit/RJ que:
9.1.1. abstenha-se de efetuar pagamentos das parcelas restantes dos serviços de "instalação de canteiro" e "mobilização e desmobilização" do Contrato TT-26712009-00, e encaminhe ao Tribunal, no prazo de 30 (trinta) dias, estudo acerca da pertinência ou não do pagamento desses itens do contrato (Achado 3.7) ;
10. Com base nos dados constantes do Sistema de Acompanhamentos de Contratos (SIAC) do DNIT disponível no site https://sisdnit.dnit.gov.br/sisdnit/jsp/ acessado em 16/6/2020 é possível verificar que foi registrado na 20ª Medição o estorno do valor de R$ 1.544.562,85 a título de "ESTORNO Acórdão 1054/2011-TCU-Plenário", considerando-se atendido, destarte, o já referido subitem 9.12.1 do Acórdão 1054/2011-TCU-Plenário (peça 190) . 
11. No que diz respeito aos subitens 9.12.2 a 9.12.4 do mesmo decisum, por seu turno, ante o caráter genérico dos enunciados, eis que relacionados aos procedimentos licitatórios futuros para cumprimento de lei ou de normativos, ou então para evitar a ocorrência de falhas em objetos futuros, a aferição deve ser realizada caso a caso por ocasião de cada fiscalização, não se fazendo necessário um monitoramento específico desses itens, em conformidade com a alínea "a", do §3º, do art. 17, da ResoluçãoTCU 315/2020.
12. Sobre a Ação Desconstitutiva de Ato Administrativo nº 0041768-14.2012.4.02.5101 promovida pelo responsável Rodrigo Antônio Ribeiro Costa contra a União visando os efeitos do Acórdão 1054/2011-TCU-Plenário se constatou, após consulta no site do Tribunal Regional Federal da 2ª Região em 25/6/2020, a prolação de sentença em 1º/8/2016 pela improcedência do pedido, confirmada em sede recursal (peça 191) .
OUTRAS CONSTAÇÕES 
13. Em 17/1/2014 foi recebido no TCU expediente enviado pelo Sr. André Redine de Avellar, Diretor-Presidente do Instituto de Pesquisas Avançadas da Navegação (IPAN) solicitando ajuda ao Tribunal para a conclusão do processo de desapropriação pelo DNIT da área onde se localizava a instituição, por conta das obras objeto do presente levantamento (peça 179) . Informa-se que não consta do presente processo qualquer encaminhamento sobre esta solicitação.
14. Oportuno informar, contudo, que o solicitante acionou judicialmente o DNIT por meio de ação ordinária na 7ª Vara Federal do Rio de Janeiro (processo nº 0067839-48.2015.4.02.5101) que teve sentença em 2/3/2020, pela improcedência, conforme informações obtidas no site do Tribunal Regional Federal da 2ª Região em 25/6/2020, juntadas aos autos à peça 192.
15. Não se constata, igualmente, encaminhamento para a solicitação de emissão de Certidão de Nada Consta encaminhada pelo Sr. Alberto Gomes Morais e recebida no TCU em 10/11/2016 (peça 188) , lembrando, por oportuno, que o documento solicitado poderia ser obtido diretamente pelo interessado no portal do TCU na Internet.
CONCLUSÃO
16. Em vista do exposto, conclui-se pelo atendimento às determinações contidas no item 9.12 e subitens do Acórdão 1054/2011-TCU-Plenário, estando o presente processo apto ao encerramento.
PROPOSTA DE ENCAMINHAMENTO
17. Submetem-se, portanto, os autos à consideração superior propondo:
17.1. considerar atendidas as determinações constantes no item 9.12.1 do Acórdão 1054/2011-TCU-Plenário;
17.2. encerrar o presente processo nos termos do art. 169, inciso V do Regimento Interno;
17.3. encaminhar o acórdão que vier a ser proferido ao Departamento Nacional de Infraestrutura de Transportes - DNIT.
É o relatório.

Pablo Alves Prado (OAB/DF 43.164); Paulo Ricardo de Sá Freire Moutinho; Renato do Nascimento Gomes (OAB/RJ 140.798), Renata Aparecida Ribeiro Felipe (OAB/MG 97.826), Paulo Aristóteles Amador de Sousa, e outros.

Não atuou.

AUDITORIA. OBRAS DE DUPLICAÇÃO DA BR-101/RJ. INDÍCIOS DE DUPLICIDADE NOS VALORES RELATIVOS AOS SERVIÇOS DE INSTALAÇÃO DE CANTEIRO E MOBILIZAÇÃO/DESMOBILIZAÇÃO EM DOIS CONTRATOS CELEBRADOS COM O MESMO CONSÓRCIO PARA EXECUÇÃO DE FASES CONCOMITANTES DO MESMO EMPREENDIMENTO. CAUTELAR DE RETENÇÃO DE VALORES. CONFIRMAÇÃO PARCIAL DA DUPLICIDADE. DETERMINAÇÃO PARA GLOSA DEFINITIVA DOS VALORES EM DUPLICIDADE. DETERMINAÇÃO CUMPRIDA. ENCERRAMENTO.

RELATÓRIO DE LEVANTAMENTO (RL)

Secretaria de Fiscalização de Infraestrutura Rodoviária e de Aviação Civil (SeinfraRodoviaAviação).

Cuidam os autos, originalmente, de levantamento de auditoria realizada no Departamento Nacional de Infraestrutura de Transportes (Dnit) , tendo por objeto as obras de duplicação e obras de artes especiais da rodovia BR-101/RJ.
Na instrução transcrita no relatório precedente, a Secretaria de Fiscalização de Infraestrutura Rodoviária e de Aviação Civil monitorou o cumprimento de decisão desta Corte emanada por meio do Acórdão 1054/2011-TCU-Plenário, que em seu item 9.12.1 havia determinado ao Dnit a glosa definitiva de R$ 1.544.562,85 no âmbito do Contrato TT-267/2009, celebrado com o Consórcio Carioca/Serveng/S.A. Paulista, referente ao pagamento em duplicidade por serviços de instalação de canteiros e mobilização e desmobilização.
Ao consultar o Sistema de Acompanhamentos de Contratos (SIAC) do Dnit, em 16/6/2020, a unidade técnica constatou que foi registrado na 20ª Medição o estorno do valor de R$ 1.544.562,85 a título de "ESTORNO Acórdão 1054/2011-TCU-Plenário", considerando, desta forma, atendida a determinação constante no subitem 9.12.1 do Acórdão 1054/2011-TCU-Plenário. 
Feito o breve relato, acompanho integralmente a proposta da SeinfraRodoviaAviação, no sentido de considerar atendida a determinação da citada decisão, oportunidade na qual dou destaque à economia ao erário gerada pela atuação do TCU, superior a R$ 1,5 milhão (preços iniciais) . Ademais, a atuação tempestiva desta Corte de Contas também evitou a instauração de processo de tomada de contas especial e consequentes ações de cobrança executiva e, por consequência, resultou em economia na movimentação da máquina pública.
Ante o exposto, VOTO para que seja adotada a minuta de acórdão que ora trago à apreciação deste Colegiado.
TCU, Sala das Sessões Ministro Luciano Brandão Alves de Souza, em 12 de agosto de 2020.
Ministro VITAL DO RÊGO 
Relator